【裁判字號】    90,訴,1410
【裁判日期】    920619
【裁判案由】    返還價金
【裁判全文】
臺灣桃園地方法院民事判決  九十年度訴字第一四一○號
    原      告  德昌營造股份有限公司
    法定代理人  丙○○
    訴訟代理人  甲○○
                乙○○
    被      告  丁○○
右當事人間請求返還價金事件，本院判決如左：
    主    文
被告應給付原告新臺幣拾萬元，及自民國九十一年二月二十三日起至清償日止，按
年息百分之五計算之利息。
原告其餘之訴駁回。
訴訟費用由被告負擔二分之一，餘由原告負擔。
本判決於原告以新臺幣壹拾萬元為被告供擔保後，得假執行。
原告其餘假執行之聲請駁回。
    事    實
甲、原告方面：
一、聲明：
（一）被告應給付原告新臺幣（下同）六十二萬五千一百七十四元，及自起訴狀繕本
      送達翌日起（即民國九十一年二月二十三日）至清償日止，按年息百分之五計
      算之利息。
（二）願供擔保請准宣告假執行。
二、陳述：
（一）原告於八十五年八月一日因陸光四村改建工程施工需要，向被告承租位於桃園
      縣八德市○○里○○鄰○○街九號一至三樓及同街十七號一至三樓房屋（下稱
      系爭租賃物）供原告作為工務所及員工宿舍使用，因被告於訂立租賃契約時人
      在大陸，故簽約事宜係由被告之弟劉家隆全權處理，雙方約定租賃期間自八十
      五年八月一日起至八十六年七月三十一日止，於簽約當時原告已將該租賃期間
      之全部租金含保證金三十萬元部分以開立五張票據之方式當場一次交付與被告
      之代理人劉家隆，該租約亦言明於租期屆滿後被告應將上開保證金無息退還原
      告。詎原告依約交還系爭租賃物後，被告並未依約退還上開保證金。而出租人
      對於租賃物有修繕之義務，依民法第四百三十一條規定，原告於租賃期間就系
      爭租賃物清理及修繕共計花費三十二萬五千一百七十四元，被告之代理人劉家
      隆亦全程知悉原告修繕系爭租賃物之經過，故被告應返還該修繕費用，經原告
      屢次催討，被告均因故置之不理，爰依租賃之法律關係及租賃契約請求被告返
      還原告上開保證金三十萬元及租賃期間所支出之修繕費用三十二萬五千一百七
      十四元。
（二）依被告所提出水電之單據上日期之記載，當時原告尚未承租系爭租賃物，故該
      單據與本件無關，另被告對於系爭租賃物出租與原告時之原狀及系爭租賃物目
      前之現況係由何人所造成均應負舉證責任。
（三）被告於租約到期後，於九十年一月八日才向原告發存證信函，原告主張有時效
      抗辯之適用。
（四）原告於搬離系爭租賃物後，被告就系爭租賃物一樓部分有另行出租。
（五）原告返還系爭租賃物時並未如被告提出之照片所示如此殘破，且原告承租前系
      爭房屋已經相當破舊，並有漏水及廢棄物等情形，原告還自行僱工進行修繕及
      更新，於修繕前有經過劉家隆之同意，劉家隆亦表示交由原告自行處理，至被
      告所提出之照片係於八十九年二月十日所拍攝，而原告於八十六年七月三十一
      日即已搬離系爭租賃物，故該照片不足以證明原告有毀損系爭租賃物之情事。
（六）原告承租系爭租賃物時即無三樓演唱台用電動搖控螢光畫景布幕三幅及固定折
      光布一幕及機組，且被告亦未將電動捲門遙控器交與原告，故被告自無返還之
      請求權，並可證明被告所述並不實在。
（七）否認被告於收回系爭租賃物後有支出修繕費用之真實性。
（八）返還系爭租賃物時有會同被告之配偶、母親及劉家隆一起去看，而拆掉舊甲板
      係經過劉家隆同意。
三、證據：提出下列證據為證，並聲請傳訊證人黃建璋、陳鑫堯、劉家隆。
原證一：本院九十年度促字第一五一四五號函文影本一份。
原證二：房屋租賃契約影本一份。
原證三：存證信函影本三份。
原證四：修繕費用憑證明細表暨單據七件。
原證五：戶籍謄本一份。
原證六：建物登記謄本一份、土地登記謄本一份暨被告寄件與原告之信封影本一份。
乙、被告方面：
一、聲明：駁回原告之訴及其假執行之聲請。
二、陳述：
（一）原告並未依租賃契約第四條第四款將系爭租賃物回復原狀，被告因此所須支出
      之修繕費用除一樓部分外合計一百四十五萬八千零七十五元，而原告所預付之
      上開保證金仍不足以支付被告之修繕費用，故被告依法主張以上開修繕費用與
      原告聲明請求之金額抵銷。
（二）被告於租期屆滿後曾要求原告修繕，然原告表示要被告自行僱工修繕，嗣被告
      發存證信函向原告表示上開保證金已不夠支付回復原狀之修繕費用，且於本件
      訴訟繫屬後，被告才停止修繕。
（三）修繕及設置化糞池係供原告所需，與被告無關，被告係起訴後才知悉原告有修
      繕一事，被告於租賃期間從未同意原告之修繕行為，並否認原告修繕行為之真
      實性及必要性，且原告所主張之修繕費用顯屬過高，而原告所提出之單據亦不
      實在。
（四）原告應證明被告與劉家隆間之委任關係，被告並未授權予劉家隆或配偶代為處
      理租約事宜。
（五）系爭租賃物自原告遷出後就是如被告所提出之照片所示，被告並未變動過，可
      知系爭租賃物之損害係原告所造成，而被告於收回系爭租賃物後就未再出租他
      人，因被告目前有使用系爭租賃物一樓部分，故就此部分之修繕費用被告未主
      張抵銷。
（六）證人黃建璋之前為原告員工，其證言不足採信。
（七）系爭租賃物在出租與原告前，曾出租與第三人嘉福企業股份有限公司使用，當
      時系爭租賃物有完善管理及維護，且一切使用正常，並非如原告所述為無人居
      住之房屋，原告於承租後，竟將系爭租賃物中之設備破壞，並以廢棄物處理，
      於租期屆滿後原告亦未將系爭租賃物回復原狀後交還被告。
三、證據：提出下列證據為證，並聲請法務部調查局鑑定系爭租賃物之損害係於何時
    造成及履勘現場。
被證一：臺灣省自來水公司交費收據影本一件。
被證二：存證信函暨回執影本各一份。
被證三：現場照片三十八張。
被證四：估價暨報價單據影本六件。
    理    由
一、本件原告起訴主張：伊於八十五年八月一日向被告承租系爭租賃物作為工務所及
    員工宿舍使用，約定租賃期間自八十五年八月一日起至八十六年七月三十一日止
    ，伊於簽約當時已給付被告三十萬元之保證金，詎租期屆滿後，伊已將系爭租賃
    物返還被告，被告卻未將上開保證金返還，又伊於租賃期間經被告同意後修繕系
    爭租賃物合計支出三十二萬五千一百七十四元，爰依租賃之法律關係及租賃契約
    訴請被告返還上開保證金及修繕費用合計六十二萬五千一百七十四元等情。被告
    則以：劉家隆未經被告授權與原告簽訂租賃契約，且原告未依約將系爭租賃物回
    復原狀交還被告，被告於取回租賃物後所支出之修繕費用已超過原告請求之前開
    金額，被告依法主張抵銷，原告之請求並無理由等語，資為抗辯。
二、原告主張被告之弟劉家隆以被告名義與原告於八十五年八月一日就系爭租賃物成
    立租賃契約，租期自八十五年八月一日起至八十六年七月三十一日止，於簽約時
    原告已將保證金三十萬元交付劉家隆，嗣該筆保證金經被告配偶轉交與被告，而
    原告於租期屆滿後已將系爭租賃物返還被告等情，業據其提出系爭房屋租賃契約
    影本、存證信函影本為證，復為被告所不爭執，是原告此部分主張堪信屬實。茲
    本件所應審究者為（一）被告有無授權劉家隆與原告簽訂上開租賃契約。（二）
    被告以原告返還系爭租賃物後其支出之修繕費用與原告聲明請求返還之上開保證
    金及修繕費用相互抵銷有無理由。
三、原告主張被告之弟劉家隆係經由被告授權，才與其就系爭租賃物簽立租期一年之
    租賃契約等情，為被告所否認，惟被告於本院審理中自陳：「（問：本件租約是
    否有授權你的弟弟處裡？）有，簽約後原告必須依照契約履行。」（參見本院九
    十二年三月七日準備程序筆錄）等語，又被告對於有受領原告所提供之上開保證
    金及原告有按月繳付租金一事並不爭執，而原告向被告催討返還上開保證金時，
    被告僅回函表示待原告將系爭租賃物回復原狀後始予返還上開保證金，並未提及
    關於劉家隆未經其授權擅自與原告簽訂租賃契約之事宜，有被告提出之存證信函
    影本在卷可稽，被告對其為何前後供述不一，及為何在不承認租賃契約效力之情
    形下，仍受領原告所繳付之租金及保證金一事，均未能舉證以實其說，被告抗辯
    劉家隆未經其授權擅自與原告簽訂租賃契約云云，不足採信，是原告主張劉家隆
    以被告名義與原告簽立租賃契約，係經過被告授權一節，自堪採信。
四、按租約終止後，租賃雙方互負回復原狀之義務，就承租人方面，其所負回復原狀
    之義務，係返還其所承租之租賃物，就出租人方面，其所負之回復原狀義務，即
    返還承租人預付之保證金，故承租人只要將承租之租賃物返還，出租人即須將保
    證金返還，至承租人所返還之租賃物是否有瑕疵，係屬承租人是否應負損害賠償
    責任之問題，並不影響出租人返還保證金之義務。本件原告主張上開保證金業經
    被告受領及於八十六年七月三十一日租期屆滿後已將租賃物返還被告等情，為被
    告所不爭執，又依原告提出為被告不爭執真正之租賃契約第三條第二款記載：「
    保證金新臺幣三十萬元整，於租賃期滿交還房屋時甲方（即被告）無息交還乙方
    （即原告）」等語，被告抗辯：原告尚未依約將系爭租賃物回復原狀，故伊無返
    還上開保證金之義務等語，惟依該契約第四條第四款記載：「乙方（即原告）於
    交還房屋時，並應負責回復原狀」，依該租賃契約之整體觀之，可知兩造並未約
    定以原告應將系爭租賃物回復原狀作為返還上開保證金之條件，故原告既已依該
    契約第三條第二款於租期屆滿後交還系爭租賃物與被告，揆諸上開說明，則出租
    人即被告即負有返還上開保證金之義務，至原告是否有依約將系爭租賃物回復原
    狀係屬被告得否向原告請求損害賠償，及被告得否行使抵銷權之問題（關於被告
    主張抵銷一事，詳後述），是原告主張被告負有將上開保證金返還之義務等語，
    堪予採信。
五、原告主張伊於修繕系爭租賃物前經劉家隆同意，由伊自行處理，並約明被告於七
    日內應將系爭租賃物內有用物品搬離，修繕過程中劉家隆亦全部知悉等語，並提
    出修繕費用憑證明細表暨單據七件為證，核與證人即簽立前開租約時原告之總務
    人員黃建璋所供述之情節相符（參見本院九十二年一月十七日準備程序筆錄），
    被告則抗辯：系爭租賃物出租與原告前，係有妥善之維護管理，原告於承租後修
    繕部分係供原告所需，與被告無關等語，惟原告主張：因系爭租賃物於簽約時水
    電、化糞池等部分設備不堪使用，伊請劉家隆看過後，劉家隆表示無法處理，伊
    遂經劉家隆同意後自行修繕等語，又證人黃建璋亦證稱：「訂約當時我們有答應
    屋主要幫他們整理，簽約時，屋主之代理人是劉家隆表示沒有辦法處理這些廢棄
    物，要我們自行處理，且為了能夠居住，我們必須要對於水電方面作維修，燈具
    的部分我們有再加裝，廁所有更換原有之水管。馬桶的化糞池原本也不堪使用」
    等語（參見本院九十二年一月十七日準備程序筆錄），被告復未能舉反證推翻，
    是原告主張於租賃期間其對系爭租賃物有進行必要之修繕行為一節，應屬可採。
    惟原告自陳：修繕前後都有告知劉家隆修了那些部分，至於修繕費用則沒有告訴
    劉家隆等語，且原告於九十年一月四日以台中健行路郵局第九號存證信函對被告
    之催告內容亦僅止於請求被告返還上開保證金部分，可知原告對於劉家隆所謂交
    由原告就系爭租賃物自行處理之主觀認知，應包含於租賃期間有關系爭租賃物之
    修繕費用應由原告自行負擔之意，否則為何原告於修繕完成後，卻遲遲未向被告
    催討，並將修繕費用之明細通知被告，益證原告對於租賃期間所生之修繕費用默
    示同意由其自行承擔。況原告所提出之前開修繕單據總金額合計三十二萬五千一
    百七十四元，而原告每月所應支付被告之租金為三萬元，租期一年，合計一年租
    金總額為三十六萬元，若仍認應由被告負擔修繕費用，則被告之租金收入將所受
    無幾，亦與一般社會常情不符，是原告與被告就此部分修繕費用之分擔已有所約
    定，依民法第四百二十九條第一項之例外規定，原告事後再向被告請求租賃期間
    所支出之修繕費用三十二萬五千一百七十四元，於法無據。
六、按二人互負債務，而其給付種類相同，並均屆清償期者，各得以其債務，與他方
    之債務，互為抵銷，此民法第三百三十四條第一項前段定有明文。故抵銷之要件
    係以兩造互負債務，且給付之種類相同為前提。本件原告主張伊返還系爭租賃物
    時有會同被告配偶、母親及劉家隆一同前往點交，當時對方並未認為系爭租賃物
    尚未回復原狀等語，為被告所否認，並抗辯：伊於收回系爭租賃物後，因發現系
    爭租賃物有部分遭原告毀損，曾要求原告修繕，原告則告知伊自行處理等語，並
    提出現場照片三十八張及估價暨報價單據影本六件為憑。經查，被告所提出之現
    場照片上所顯示之拍攝日期為八十九年二月十日，被告則自陳：該照片係於九十
    一年二月二十日以後所拍攝等語，而前開租賃契約於八十六年七月三十一日屆滿
    ，兩者相距有四年多之遠，故該照片所示系爭租賃物之現狀並不能認定為原告返
    還系爭租賃物時之狀態，又被告所提出之估價暨報價單據上均無開立之日期，且
    上開單據之名義亦載明為估價單或報價單，依其性質僅屬修繕前各廠商所提供之
    報價資料，並不足以證明被告已進行修繕之行為，被告復未再提出於修繕後由承
    包廠商所開立之發票為證，是被告抗辯曾就系爭租賃物進行修繕一事，不足採信
    。另被告所提出之現場照片，業經原告否認與租期屆滿時原告返還系爭租賃物與
    被告時狀態相符，被告對於照片中系爭租賃物之損害係由原告所造成一節，復未
    能舉證以實其說，故原告主張於返還系爭租賃物時已屬回復原狀，並對於系爭租
    賃物返還後所生之修繕費用無須負擔等語，堪予採信，是兩造間既無互負債務之
    情事，則被告抗辯得以向原告請求系爭租賃物回復原狀之修繕費用與原告之返還
    上開保證金請求，互相抵銷云云，洵屬無據。
七、綜上所述，兩造間之租賃契約於八十六年七月三十一日租期屆滿時，原告已將系
    爭租賃物返還被告之事實，應堪認定，且被告所為前開抵銷之抗辯，為不足取，
    從而，原告基於租賃契約之法律關係，訴請被告返還原告保證金三十萬元，及自
    九十一年二月二十三日起至清償日止，按年息百分之五計算之利息，為有理由，
    應予准許，逾此範圍為無理由，應予駁回。
八、原告陳明願供擔保，聲請宣告假執行，關於其勝訴部分，核無不合，爰酌定相當
    之擔保金額，予以准許；至其敗訴部分，假執行之聲請失所依據，應予駁回。
九、本件事證已臻明確，兩造間其餘攻擊防禦方法，核與本判決結果不生任何影響，
    爰不一一予以論述，附此敘明。
十、據上論結，本件原告之訴一部有理由，一部為無理由，依民事訴訟法第七十九條
    但書、第三百九十條第二項，判決如主文。
中      華      民      國    九十二    年      六      月     十九     日
                                臺灣桃園地方法院民事第一庭
~B審判長法官  郭琇玲
~B      法官  文衍正
~B      法官  林哲賢
右為正本係照原本作成
如對本判決上訴，須於判決送達後廿日內向本院提出上訴狀
中      華      民      國    九十二    年      六      月     十九     日
~B法院書記官  陳淑芬


司法院資訊處製作；財團法人民間司法改革基金會備份。
